【裁判字號】    99,事聲,10153
【裁判日期】    991125
【裁判案由】    聲明異議
【裁判全文】
臺灣臺北地方法院民事裁定           99年度事聲字第10153號
異  議  人
即  債權人  謝劉碧霞
代  理  人  謝安富
相  對  人
即  債務人  李金利
代  理  人  吳宛玉
相  對  人
即  債務人  陳以諾(陳尾之繼承.
            金陳寶英
            王信雄
            王信壯
            王金鳳
相  對  人
即  債務人  王阿足
代  理  人  陳郁倫律師
相  對  人
即  債務人  林玉葉即陳抱之繼.
            林兩傳即陳抱之繼.
            陳三郎即陳抱之繼.
            陳文忠即陳抱之繼.
            陳榮生即陳抱之繼.
            陳振賢即陳抱之繼.
            倪陳淑珍即陳抱之.
上列異議人對於本院民事執行處司法事務官於民國99年10月25日
所為96年度執字第25774號民事裁定聲明異議，本院裁定如下：
    主  文
異議駁回。
    理  由
一、按強制執行事件，由法官或司法事務官命書記官督同執達員
    辦理之；本法所規定由法官辦理之事項，除拘提、管收外，
    均得由司法事務官辦理之；當事人或利害關係人對於強制執
    行命令或對於執行法官、書記官、執達員實施強制執行之方
    法，強制執行時應遵守之程序，或其他侵害利益之情事，得
    於強制執程序終結前，為聲請及聲明異議，強制執行法第3
    條、第12條及法院組織法第17條之2第1項第2款分別定有明
    文。次按司法事務官處理事件所為之處分，與法院所為者有
    同一效力；當事人對於司法事務官處理事件所為之終局處分
    ，得於處分送達後10日之不變期間內，以書狀向司法事務官
    提出異議；司法事務官認前項異議有理由時，應另為適當之
    處分，認異議為無理由者，應送請法院裁定之；法院認第1
    項之異議為有理由時，應為適當之裁定，認異議為無理由者
    ，應以裁定駁回之，強制執行法第30條之1準用民事訴訟法
    第240條之3、第240條之4規定。本件異議人於本院民事執行
    處司法事務官為駁回處分送達後10日內，以書狀表示不服而
    提出異議，司法事務官認其異議無理由而送請本院裁定，核
    與上開規定相符，合先敘明。
二、本件異議人聲明異議意旨略稱：異議人持拍賣抵押物裁定聲
    請就相對人所有之土地及附表1所示之建物連同附表2其上未
    辦所有權第一次登記建物合併拍賣，其中系爭附表2未辦所
    有權第一次登記建物雖因無法辦理登記而未記載於土地登記
    簿內，惟異議人與相對人已於抵押權設定契約書之其他事項
    第4條約定地上建物應一併擔保在內，故系爭附表2未辦所有
    權第一次登記建物應為抵押權效力所及，異議人自得聲請併
    附拍賣，詎本院執行處司法事務官為相反之認定，駁回異議
    人之請求，此將致建築物與基地異其所有人，降低應買者投
    標之意願，致異議人債權有無法受清償之虞，此對異議人權
    益不無損害，因而提出本件聲明云云。
三、按「物權除依法律或習慣外，不得創設。」「不動產物權，
    依法律行為而取得、設定、喪失及變更者，非經登記，不生
    效力。」民法第757、758條定有明文。查本件異議人雖主張
    兩造已於抵押權設定契約書之其他事項第4條明定地上建物
    一併擔保在內，相對人並另行簽立切結書以補強，並提出最
    高法院93年度台上字第2652號判決及97年度台上字第974號
    判決佐證未辦所有權第一次登記建物可為法律行為之客體及
    債權之擔保，惟上述二則最高法院之判決並未明確揭示未辦
    所有權第一次登記建物得為抵押權之標的，最高法院93年度
    台上字第2652號判決係指債務人之財產為債權人之總擔保，
    債務人處分（贈與）其所有未辦所有權第一次登記建物予他
    人，係侵害對債權人之總擔保；而最高法院97年度台上字第
    974號判決雖指出「系爭抵押權設定契約書『聲請登記以外
    之約定事項』第二項已將其附件『其他約定事項』作為聲請
    登記之一部分，則其約定事項之內容，仍為系爭抵押權效力
    所及」，惟其所探討者乃是抵押權所擔保債權之範圍，與本
    案情形不同，且依前揭民法第757條及758條規定，在物權法
    定主義下，不動產物權採登記生效要件，不容當事人創設法
    無規定之權利，從而，系爭附表2未辦所有權第一次登記建
    物自無從設定抵押權。且從拍賣抵押物效力所及之建物（建
    號139）門牌為台北市○○街34巷28弄2號，而系爭附表2未
    辦所有權第一次登記建物，門牌分別為台北市○○街53巷1
    號、同街53巷3號、5號及7號以及為台北市○○路○段306巷
    24弄1號觀之，附表2之房屋既均有獨立門牌號碼，可獨立使
    用，並不是建號139建物之增建或附屬建物，則異議人主張
    附表2之建物應一併拍賣，於法不合。
四、次按「強制執行應依執行名義為之。」強制執行法第4條亦
    定有明文。本件異議人持拍賣抵押物裁定聲請強制執行，執
    行法院在不得逾越執行名義內容之情況下，僅得就裁定所示
    之抵押物為強制執行，且查，本件異議人並無對附表2之建
    物所有人取得一般執行名義，自不得執行相對人之一般財產
    ，且本件既不符合民法第877條第1項得聲請併附拍賣之情，
    執行法院自不得將系爭附表2未辦所有權第一次登記建物併
    予強制執行。本院司法事務官駁回異議人併附拍賣之聲請，
    並無違誤，本件聲明人聲明意指摘原裁定不當，求予廢棄，
    非有理由，應予駁回。
五、依強制執行法第12條第2項、第30條之一、民事訴訟法第240
    條之3、第240條之4裁定如主文。
中    華    民    國    99    年    11    月    25    日
                  民事第一庭    法  官  鄭麗燕
以上正本係照原本作成
如對本裁定抗告須於裁定送達後10日內向本院提出抗告狀，並繳
納抗告費新臺幣1,000元
中    華    民    國    99    年    11    月    25    日
                                書記官  翁挺育

司法院資訊處製作；財團法人民間司法改革基金會備份。
